【裁判字號】    87,家上,19
【裁判日期】    891031
【裁判案由】    離婚
【裁判全文】
臺灣高等法院高雄分院民事判決  八十七年度家上字第一九號
      上  訴  人    甲○○
      訴訟代理人    張志明律師
      被上訴人      乙○○    .
      訴訟代理人    孔褔平律師
      複  代理人    陳彥勝律師
                    林榮和律師
右當事人間離婚事件，上訴人對於中華民國八十六年九月三十日臺灣屏東地方法院八
十六年婚再字第二號第一審判決提起上訴，本院判決如左：
      主      文
上訴駁回。
第二審訴訟費用由上訴人負擔。
      事      實
甲、上訴人部分
  一、聲明：求為判決：
    (一)原判決廢棄。
    (二)右廢棄部分，被上訴人在第一審之訴駁回。
    (三)訴訟費用由被上訴人負擔。
  二、陳述：除與原判決書記載相同者，予以引用外，補稱：
    (一)兩造不爭執之事項
      １、兩造係夫妻、育子女。
      ２、被上訴人任職七和工具廠股份有限公司（下稱七和公司），上訴人曾與被
          上訴人及子女同居於台中縣大雅鄉○○村○○路○段六四七巷一號。
      ３、被上訴人曾因向牡丹鄉戶政事務所申請戶籍謄本而知悉上訴人提起離婚訴
          訟並以被上訴人所在不明聲請公示送達，嗣判決離婚之事實。又被上訴人
          知悉兩造判決離婚後，曾將此事實告知證人即被上訴人之兄劉行勝。
      ４、被上訴人所提附件「戶籍謄本登記簿閱覽申請書」之申請日期月份欄及日
          期欄曾有塗改之情形。
    (二)兩造爭執之事項
      １、被上訴人固主張係於八十六年六月一日第一次向屏東縣牡丹鄉戶政事務所
          申請戶籍謄本始知悉該判決離婚，並舉該戶籍謄本為證，然查該日為例假
          日，戶政事務所並無法受理被上訴人前揭之申請，故上開戶籍謄本之核發
          日期顯經變造。
      ２、卷附戶籍謄本登記簿閱覽申請書之申請日期欄內「月日」之部分，曾經塗
          改，依卷附法務部調查局八十九年八月十八日（八九）陸（二）字000
          00000號鑑定通知書之記載，足證被上訴人之申請日期確係於八十六
          年六月二日之前，蓋因被上訴人八十六年六月二日向牡丹戶政事務所之戶
          籍謄本，其發文字號為「五」，本件申請書之發文字號為「四」，睽諸前
          項說明，上揭申請書之發文日期應係「八十六年五月間」無疑，估不論上
          揭申請日期欄究為一日或二日，被上訴人於八十六年六月三日提起本件再
          審之訴，均已逾法律規定之三十日不變期間，此亦經證人劉行勝於原審八
          十六年八月五日所證稱。
      ３、證人林慧珍雖曾證稱該塗改日期之申請書，日期之塗改係因寫錯所致云云
          ，然依前述可知，該塗改日期部分，並非在乙○○申請時所塗改，且該申
          請書所載申請日期為八十六年六月一日或六月二日部分，或八十六年六月
          一日為例假日或被上訴人根本否認該申請書係八十六年六月二日申請時所
          使用，又證人許玉美、王麗華、王家隆所證述之內容亦與被上訴人之主張
          及證人劉行勝之證言相違。
乙、被上訴人部分
  一、聲明：求為判決：
    (一)上訴駁回。
    (二)上訴費用由上訴人負擔。
  二、陳述：除與原判決書記載相同者，予以引用外，補稱：
    (一)事實部分
      １、兩造不爭之事實
        (1)兩造為夫妻，育有一女二子，六十五年二月二十五日迄今，被上訴人均任
          職於台中縣大雅鄉○○村○○路一二一號七和公司，並未間斷，期間上訴
          人亦曾於上開公司任職，夫妻子女並同時駐居於台中縣大雅鄉○○村○○
          路○段六四七巷一號內。
        (2)被上訴人所呈在職證明書、七和公司員工請假單及卷附戶籍謄本之真正。
      ２、兩造爭執之事實
        (1)上訴人是否不知被上訴人之住居所
          依證人王麗華、劉麗芬於原審之證言，並上訴人於原審亦自承確知被上訴
          人於台中之住處及工作地點，並稱上訴人確知其搬回屏東牡丹鄉之事，皆
          可得知被上訴人之住居所。
        (2)被上訴人是否無正當理由而拒絕與上訴人同居，是否惡意遺棄上訴人在繼
          續狀態中依前述及證人所言，與被上訴人自承，被上訴人係因工作之關係
          而在外暫住，並非拒絕予上訴人同居，亦無惡意遺棄之情事。
        (3)被上訴人提起本件再審之訴，是否已逾不變期間
          依證人王家隆於原審所提出被上訴人申請戶籍登記謄本之日期紀錄，及證
          人許玉美八十六年九月九日於原審之證言、證人王麗華、林慧珍之證言，
          參以被上訴人於八十八年五月二十六日答辯狀所附戶籍謄本、戶籍謄本申
          請書，可知該戶籍謄本確於八十六年六月所申請並核發所確定，關於申請
          月份塗改部分，乃為承辦人員更正為正確之「六」月無疑，而申請「日」
          所載之４，應是由２更正為１，而未為明確之更正所致，而證人王家隆所
          為之證言，乃依未明確之申請書所致，並不影響核發日期為八十六年六月
          一日之確定，顯見被上訴人提起本件再審之訴顯未逾期。
    (二)法律上之爭點
      １、依民事訴訟法第二七九條第一項，上訴人既於原審自承其確知被上訴人於
          台中之住所及工作地點，及確知上訴人搬回屏東縣牡丹鄉之事實，對此被
          上訴人並毋庸舉證。
      ２、依民事訴訟法第三五五條第一項，及最高法院二十六年第四六一號、三十
          年抗字第六二七號判例，文書依其程式及意旨，得認為公文書者，推定為
          真正，除有反證，足證其記載為失實外，就其記載事項有完全之證據力。
          系爭兩份戶籍謄本為公文書，兩造復不爭其真正，故應有完全之證據力。
      ３、依民事訴訟法第四九六條第一項第六款、司法院二二年院字第九九七號解
          釋，又當事人知他造之住居所，指為所在不明而涉訟者，得以再審之訴對
          於確定之終局判決聲明不服。
      理      由
一、被上訴人起訴主張：伊與上訴人為夫妻，育有一女二子，六十五年二月二十五日
    迄今，被上訴人均任職於台中縣大雅鄉○○村○○路一二一號七和公司，且曾與
    上訴人及子女均居住台中縣大雅鄉○○村○○路○段六四七巷一號內，至七十八
    年間，上訴人返回現址，而被上訴人亦每於逢年過節經常回牡丹家，上訴人亦均
    知悉被上訴人任職公司與子女同住之處所，而上訴人竟於八十五年八月三十日以
    被上訴人拒不履行同居義務為由訴請離婚，並經原審法院八十五年婚字第二六六
    號判准兩造離婚確定，惟上訴人非不知被上訴人之住居所至明，而被上訴人就上
    開離婚事件，並未收受任何開庭通知，完全不知有該訴訟事件及判決，惟於八十
    六年六月一日申請戶籍登記簿謄本時，始知有判決離婚之事，並向戶政人員查詢
    ，始取得前示判決影本，是本件再審之訴，顯未逾三十日之不變期間，為此訴請
    廢棄原審法院八十五年十一月十八日八十五年婚字第二六六號確定判決，並駁回
    上訴人在前訴訟程序第一審之訴。
二、上訴人則以兩造自七十八年間起，即因家務問題引起紛爭致情感破裂，後曾努力
    溝通，仍無法挽回，迄七十八底起即完全不再聯繫，被上訴人即未再返家探視或
    電信聯絡，至今已五、六年，而此期間被上訴人即使返鄉過節或參加親友喜宴，
    亦不曾踏過家門探眷或寄送生活費，致家計生活陷入困境，上訴人始於八十二年
    間訴請履行同居義務，以解決家庭問題為目的，惟被上訴人仍不回家，上訴人因
    識字無多，故雖知被上訴人租屋地方，然卻從未留意或記該戶號，故無法投寄傳
    票，而上訴人於收受原審法院八十五年婚字第二六六號判決確定證明書後，即公
    佈於家內大廳，後於過年間，上訴人母親親手交給被上訴人個人戶口名簿及證明
    ，是被上訴人顯已逾半年之久始提本訴，已逾不變期間等語，資為抗辯。
三、按當事人知他造之住居所，指為所在不明而與涉訟者。得以再審之訴對於確定終
    局判決聲明不服。又再審之訴，應於三十日之不變期間內提起。前項期間，自判
    決確定時起算。但再審之理由知悉在後者，自知悉時起算。民事訴訟法第四百九
    十六條第一項第六款、同法第五百條第一項第二項分別定有明文。
四、被上訴人主張之事實，業據提出戶籍登記謄本、原審法院八十五年婚字第二六六
    號民事判決、確定證明書、在職證明書、七和公司員工請假報告單等為證，上訴
    人雖以前詞置辯，惟查證人即牡丹鄉戶政事務所職員王家隆於原審到庭提出乙○
    ○申請戶籍登記簿謄本之記錄，一為八十六年六月二日、一為八十六年六月四日
    ，並結稱：「乙○○僅向該戶政事務所提出共計二次申請，之前不曾提出聲請」
    （見原審卷第五九頁）；另同戶政事務所員工許玉美亦於原審法院結稱：「原告
    在二個月前曾透過朋友來找我要離婚判決書，說他是申請戶籍登記謄本才知被判
    決離婚，他要知道離婚原因」（見原審卷第六七頁反面）；又證人即兩造所生之
    女王麗華亦於原審法院證稱：「我父親確實不知母親告離婚之事，是母親叫我不
    要告訴父親的，說她自個會處理，因我怕爸爸難過，我也不敢說：：我爸爸是在
    去申請戶籍謄本時才知道：：是在六月間爸爸才知道，之前因沒人敢向爸爸說，
    爸爸才不知道」（見原審卷第三六頁反面），參以證人王家隆、許玉美均與兩造
    無任何親誼關係、證人王麗華為兩造所生之女，衡情所言均無偏頗之理，所證自
    應信為真實。上訴人雖舉證人王杜松妹於原審到庭稱其曾於過年時將乙○○個人
    之戶口名簿交乙○○，惟證人王杜松妹嗣又稱時間已忘了，並稱乙○○之戶口名
    簿一直在其保管中，於交予乙○○前不曾拿出來使用（見原審卷第六０頁反面）
    ，所證前後矛盾，況證人王杜松妹為上訴人之母，其證言難認無偏頗之虞，自不
    足採。上訴人雖舉發文字號為「四」之戶籍謄本登記簿閱覽申請書（見本院卷第
    四六頁），主張被上訴人係於八十六年五月一日或二日向屏東縣牡丹鄉戶政事務
    所申請戶籍謄本，被上訴人於八十六年六月三日提起本件再審之訴，已逾法律規
    定之三十日不變期間云云，惟查前開申請書關於申請日期所載月份塗改部分，業
    據證人即填寫之承辦人員林慧珍到庭證稱：塗改係因寫錯：：月份應該沒錯等語
    （見本院卷第五九頁反面），則被上訴人申請戶籍謄本之正確月份應為「六」月
    無疑，而申請「日」所載之４，係１與２之組合，有卷附法務部調查局八十九年
    八月十八日（八九）陸（二）字00000000號鑑定通知書附卷可稽（見本
    院卷第一五二頁），另按八十六年六月一日係星期日，則被上訴人申請戶籍謄本
    之日期應係八十六年六月二日甚明，申請「日」所載之４，應係承辦人員林慧珍
    由１更正為２，而未為明確之更正所致。從而，被上訴人既於八十六年六月二日
    始知悉與上訴人判決離婚之事實，其於八十六年六月三日向原審法院提起本件再
    審之訴，尚未逾三十日之不變期間，自應准許。
五、按夫妻之一方於同居之判決確定後，仍不履行同居義務，在此狀態繼續中，而又
    無不能同居之正當理由者，即與民法第一千零五十二條第一項第五款所定之離婚
    要件相當，固經最高法院四十九年台上字第一二三三號著有判例。惟查證人即兩
    造所生之女王麗華於原審證稱「我爸爸都一直在那工廠上班，逢年過節都有回來
    ，媽和我們都知道」（見原審卷第三六頁反面）、劉麗芬於原審證稱「我從八十
    三年開始搬回來與母親住，有時回台中先生家，小時我父親就帶母親及全家到台
    中定居，後來因外婆的房子須人照顧，所以爸媽協調，由媽媽搬回來照顧家裡，
    爸爸逢年過節才回來，爸爸回來時都會去找媽媽，今年過年時爸爸也有回媽媽家
    」（見原審卷第四八頁反面），而證人王麗華、劉麗芬二人均同為兩造所生之女
    ，應無偏頗之理，證言應堪信實，依證人證言，被上訴人係因工作關係而在外暫
    住，並非拒絕與上訴人同居，自甚灼明。況上訴人亦自承確知被上訴人在台中之
    住處及工作地點，並稱被上訴人確知其搬回屏東之事，則被上訴人並非無正當理
    由而拒絕與上訴人同居，被上訴人自非惡意遺棄上訴人在繼續狀態中，亦甚灼明
    。上訴人於原訴訟程序主張依民法第一千零五十二條第五款規定，訴請與被上訴
    人離婚，自屬無據，不應准許。
六、綜據上述，上訴人於原訴訟程序依民法第一千零五十二條第五款規定，訴請與被
    上訴人離婚，自非正當，不應准許，從而，原審法院八十五年十一月十八日八十
    五年婚字第二六六號確定判決應予廢棄，上訴人前訴訟程序第一審之訴應予駁回
    ，原審據此為上訴人敗訴判決，並無違誤，上訴意旨求予廢棄改判，非有理由，
    應予駁回。
七、兩造其餘主張及舉證，核與本件判決結果不生影嚮，爰不予贅論，併此明。
八、據上論結：本件上訴為無理由，依民事訴訟法第四百四十九條第一項、第七十八
    條，判決如主文。
中    華    民    國        八十九      年      十      月    三十一    日
                                      臺灣高等法院高雄分院民事第三庭
~B1審判長法官  王憲義
~B2法      官  徐文祥
~B3法      官  賴玉山
右正本證明與原本無異。
上訴人如對本判決上訴，須於判決送達後二十日內向本院提出上訴狀，其未表明上訴
理由者，應於上訴後二十日內向本院提出上訴理由書（均須按他造當事人之人數附繕
本）。
上訴時應提出委任律師或具有律師資格之人之委任狀，並依附註條文規定辦理。
中      華      民      國    八十九    年      十      月     十九     日
~B法院書記官  邱麗莉
附註：
民事訴訟法第四百六十六條之一：
對於第二審判決上訴，上訴人應委任律師為訴訟代理人，但上訴人或其法定代理人具
有律師資格者，不在此限。
上訴人之配偶、三親等內之血親、二親等內之姻親，或上訴人為法人、中央或地方機
關時，其所屬專任人員具有律師資格並經法院認為適當者，亦得為第三審訴訟代理人
。
第一項但書及第二項情形，應於提起上訴或委任時釋明之。
                                                                        Ｈ


司法院資訊處製作；財團法人民間司法改革基金會備份。
